最高法院刑事判決　　　　　　　　　　　　　　　八十八年度台上字第五九二四號
　　上　訴　人　台灣高等法院檢察署檢察官
　　被　　　告　甲○○
　　選任辯護人　林辰彥律師
　　　　　　　　黃淑怡律師
　　　　　　　　陳志勇律師
　　被　　　告　丙○○
　　　　　　　　乙○○
右上訴人因被告等偽造文書案件，不服台灣高等法院中華民國八十八年四月二十八日
第二審更審判決（八十七年度上更(二)字第三九九號，起訴案號：台灣台北地方法院檢
察署八十年度偵字第二○八六八、二六三九六號），提起上訴，本院判決如左：
    主  文
原判決撤銷，發回台灣高等法院。
    理  由
本件原判決以公訴意旨略稱：被告甲○○係台北市鼎盛證券股份有限公司（下稱鼎盛
公司）董事兼財務小組召集人，被告丙○○為董事兼財務小組委員，被告乙○○為財
務部協理，與該公司董事長許金寬、許金寬之長子許信一、副總經理陳輝義、財務部
副理兼出納主管陳雅玫（以上四人均由本院前審判決維持無罪確定）及代理董事長龔
邵芃、總經理許執中、龔邵芃之弟龔天求（以上三人均另案審理），基於概括之犯意
並共同意圖為自己不法之所有，民國八十年七月九日，該公司因帳載不實被台灣證券
交易所裁示停業，惟該公司停業時，仍有新台幣（下同）數億元資產，其等竟不顧停
業之令，共同以變更印鑑方式，於同年七月中旬由龔邵芃至台北市第三信用合作社忠
孝分社（下稱三信忠孝分社）領走一億元，同月三十日復至該分社領走五千萬元，同
年九月五日又由甲○○之妻吳李愛玉至該分社領走三千六百萬元，同日由甲○○之子
吳品祥至該分社領走九百六十萬元；又捏造同年九月三日、五日、六日向龔天求借款
七千五百萬元之借據三紙，再由龔天求持向台灣台北地方法院民事執行處聲請債權參
與分配，詐取不法財物，復於同年（八十年）九月七日虛造不實之債權讓與，由龔天
求函知郭臻臻謂：「鼎盛公司已將對其損害賠償請求權中六億五千六百萬三千六百七
十九元，及其遲延利息讓與伊承受」等語，致該公司於同年十月九日改選丙○○為董
事長時，公司仍有財產九億六千萬元，迄今無法辦理移交，因認被告等有共犯刑法第
三百三十六條第二項業務侵占罪、第三百四十二條第一項背信罪、第三百三十九條第
一項詐欺取財罪、第二百十條、第二百十四條、第二百十六條之偽造文書罪嫌云云；
但經審理結果，認不能證明被告等犯罪；因而維持第一審諭知被告等均無罪之判決，
駁回檢察官在第二審之上訴。固非無見。
惟查：一檢察官就被告之全部犯罪事實以實質上或裁判上一罪起訴者，因各該部分事
實間互有不可分關係，法院自應就全部事實予以合一審判，如僅就其中一部分加以審
認，而置其他部分於不顧，即屬刑事訴訟法第三百七十九條第十二款所稱「已受請求
之事項未予判決」之違法；此與以可分數罪起訴，如有漏判，仍可補判之情形，迥然
有別。本件依檢察官起訴書記載被告甲○○、丙○○、乙○○與同案被告許金寬、許
信一、陳雅玫、陳輝義及另案審理中之龔邵芃、龔天求、許執中等共十人「均基於概
括之犯意共同意圖為自己不法之所有，先由許金寬於八十年四月三日盜用公司自營商
股票及盜蓋公司印章，向台灣省合作金庫借貸金額四千八百萬元償還其私人積欠羅秀
蘭之債務後逃匿美國」，認被告等均涉犯刑法第三百三十六條第二項、第三百四十二
條第一項、第三百三十九條第一項、第二百十六條、第二百十條、第二百十四條等罪
嫌，並與其餘起訴部分間有方法結果之牽連犯關係及連續犯關係等情。則檢察官起訴
被告等上開犯罪事實與其餘起訴部分，在審判上即為不可分割之單一訴訟客體，法院
自應全部加以論究而以一判決終結之。惟第一審就全部起訴事實判決被告等無罪後，
業經檢察官不服該判決提起上訴，原審雖予以判決，但就被告等被訴上開部分之犯罪
是否成立﹖並未於判決理由內予以論斷說明，難謂原判決無已受請求之事項未予判決
之違背法令。二、原判決理由五所認定吳李愛玉於八十年八月八日以被告甲○○所有
坐落台北市○○路○段六三號房地向三信忠孝分社設立最高限額六千萬元，至八十年
九月五日，吳李愛玉只需借款四千六百萬元，乃向三信忠孝分社通知撥款並簽發四千
六百萬元之借據壹紙，撥款時須先清償華南銀行第一順位抵押借款含利息共八百七十
五萬六千七百五十二元，餘款三千七百多萬元，再由吳李愛玉領取三千六百萬元等情
，倘屬無誤，則吳李愛玉貸得之四千六百萬元，已分別用於清償華南銀行第一順位抵
押借款之本息及為吳李愛玉所領取，並無餘款，可見該貸款與吳品祥自陳信任之帳戶
內領取九百萬元一事並無任何關聯，且第一審卷內所附陳信任活期存款存摺及對帳單
上，並無該二次提領合計九百萬元款項來源之記載（見第一審卷(一)第一二一頁），乃
原審就該款項之來源是否確與鼎盛公司無關﹖未為調查說明，即遽謂被告甲○○之妻
吳李愛玉及其子吳品祥係領取帳戶內自己所有存款，並無侵占鼎盛公司存款之犯行，
自有調查未盡及理由不備之違法。三、審理事實之法院，對於被告之犯罪證據，應從
各方面詳予調查，以期發現真實，苟有與待證事實相關之證據尚未查竣，即難遽為有
利或不利於被告之判斷。查鼎盛公司曾於八十年二月一日召開董監事聯席會議，並決
議董事會設置財務小組，召集人為甲○○，幹事為丙○○，被告甲○○、丙○○均有
出席該次會議；又依該財務小組設置要點第二條之(4)所載，鼎盛公司各項財務之支出
，除例行性之經常支出外，若支出金額超過五萬元以上者，需事前提報該小組核准後
始得支用，財務經理每月定期向本小組報告上月各項收支（收支憑證及檢附各項證件
情形），並提報董事會；該條之(7)亦規定，財務小組之召集人應對日常帳目支出予以
稽核；而卷附由龔邵芃提款之台北市第三信用合作社活期存款取款條九張，金額分別
為五千萬元、三千萬元、二千萬元、三千萬元、四百三十萬元、六百八十萬元、五千
萬元、八百三十六萬九千六百七十五元、五千萬元（見原審上訴卷(二)第四三、四九、
五三、五六、五九、六一、六三、六九、七一頁），其上除蓋有鼎盛公司印文及負責
人許金寬印文外，並蓋有財務經理乙○○印文。原判決雖認定被告乙○○違反前述設
置要點之規定，未每月定期向財務小組報告上月收支情形並提報董事會，而有違背其
任務之行為，及龔邵芃分三次向三信忠孝分社各提取五千萬元，其中於八十年七月二
十日提領二筆各五千萬元款項均係電匯入鼎盛公司在台灣省合作金庫民生支庫000
000000000－0號帳戶內，另二十四日提領之五千萬元則轉帳至該公司在同
社即三信忠孝分社另活期存款0000000－0號帳戶內等情，惟該款項於提領後
既仍轉入鼎盛公司名義之帳戶內，客觀上不足以避免遭他人聲請法院對之執行假扣押
，是鼎盛公司縱有為因應與簡氏家族訴訟期間為避免帳戶之資金，屢遭執行假扣押，
為保密之應變措施，在「訴訟調整處理」項目下動支款項情事，上開三筆款項之異動
，已難認係屬龔邵芃為「訴訟調整處理」所為。則龔邵芃為各該款項之異動，其真正
之動機及目的為何﹖事前曾否與被告等商議﹖其於提領再轉入鼎盛公司帳戶之後，款
項之流向如何﹖又被告乙○○對該款項之異動，何以不依上開財務小組設置要點第二
條之(4)規定，於每月定期向財務小組報告上月各項收支情形並提報董事會﹖凡此俱與
認定被告等究竟有無背信及侵占行為，至有關係，原審未予詳查，即認該款項非遭龔
邵芃侵占挪用，被告等無侵占犯行，亦有應於審判期日調查之證據而未予調查之違法
。四、被告甲○○所辯龔邵芃於代理董事長期間因公司需要而向其弟龔天求借款七千
五百萬元云云，固有入戶電匯記錄及經台灣證券交易所應告訴人郭文卿之請求查核鼎
盛公司之帳冊結果，發現該帳冊短期借款科目項下，確有該筆七千五百萬元之借款記
載，有台灣證券交易所股份有限公司函影本在卷可稽，然各該證據尚不足以證明龔邵
芃匯入款項之來源確非來自鼎盛公司之資產，究竟鼎盛公司當時有何需要向龔邵芃借
款﹖借得款項後之流向如何﹖且龔邵芃有無該貸予款項之資力﹖其貸予該款項之確實
來源為何﹖此與該借貸關係是否真實之認定，至有關聯，而有查證明白之必要，原判
決徒憑上開匯款及帳冊之記載，率認該借款為實在，亦有查證未盡及理由不備之違法
。以上諸端，或為上訴意旨所指摘，或為本院得依職權調查之事項，應認原判決仍有
撤銷發回之原因。
據上論結，應依刑事訴訟法第三百九十七條、第四百零一條，判決如主文。
中      華      民      國    八十八    年      十      月    二十一    日
                              最高法院刑事第九庭
                                  審判長法官  曾  有  田
                                        法官  陳  宗  鎮
                                        法官  劉  介  民
                                        法官  魏  新  和
                                        法官  孫  增  同
      右正本證明與原本無異
                                              書  記  官
中      華      民      國    八十八    年      十      月    二十七    日
